【裁判字號】    97,台上,1558
【裁判日期】    970724
【裁判案由】    請求清償借款
【裁判全文】
最高法院民事判決            九十七年度台上字第一五五八號
上  訴  人  第一商業銀行股份有限公司
法定代理人  乙○○
訴訟代理人  戴世璋律師
            林淑惠律師
被 上訴 人  甲○○
訴訟代理人  林雅芬律師
            陳鵬光律師
            陳誌泓律師
上列當事人間請求清償借款事件，上訴人對於中華民國九十七年
三月四日台灣高等法院第二審更審判決（九十六年度上更(二)字第
一四○號），提起上訴，本院判決如下：
    主  文
原判決廢棄，發回台灣高等法院。
    理  由
本件上訴人主張：被上訴人與第一審共同被告李英美、李喜美於
民國八十年一月七日簽訂保證書，承諾就七天超市有限公司（下
稱七天公司）於立約當時（包括過去所負，現在尚未清償）及將
來對伊所負之借款、票據、保證、損害賠償等及其他一切債務在
新台幣（下同）一億二千二百六十萬元限額內，與七天公司連帶
負清償責任。七天公司於同年月十八日邀被上訴人及李英美、李
喜美以個人身分為連帶保證人，向伊借款八千九百六十萬元，借
款期間自八十年一月十八日起至九十五年一月十八日止，利率為
年息十一．二五％，並於伊調整新台幣放款基本利率時，自調整
日後（含當日）之第一個應攤還本息日起，按調整後之基本利率
依序加年息一．二五％，並自同年二月十八日起按月平均攤還本
金。若未依約償還本息，即喪失期限利益，視為全部到期，如未
按期清償，逾期在六個月以內者，按約定利率十％，超過六個月
者，按約定利率二十％計付違約金。嗣七天公司於八十一年四月
八日變更登記為高基百貨有限公司（下稱高基公司），高基公司
自九十一年八月十八日起未依約攤還本息，屢經催討，仍有如一
審判決附表編號一（下稱附表）所示之本金八千六百九十萬元及
利息、違約金未為清償等情。爰依保證契約之法律關係，求為命
被上訴人如數給付上揭本息及違約金之判決（未繫屬本院者，不
予論述）。
被上訴人則以：伊本於七天公司董事、股東身分擔任七天公司之
連帶保證人，嗣伊於八十年二月二十一日轉讓七天公司全部股權
予李英美，於同年三月十二日辦妥股東變更登記，經上訴人要求
新任董事李英美代表七天公司重新簽訂約定書，股東李英美、李
芬美、李喜美則於同年七月三十一日重新簽訂約定書及保證書，
故前由伊代表七天公司簽訂之約定書已失效，伊之保證責任已消
滅。上訴人要求高基公司董事李芬美、股東芝芭威尼、仲尼巴
威尼、李喜美及非股東之李英美（下稱李芬美等五人）於八十二
年三月二十七日重新簽訂保證書，用以更替舊保證人之責任，依
民法第一百四十八條、第九十八條、第一百六十一條規定，屬兩
造合意解除系爭保證契約。否則亦因伊於八十二年二月間以電話
向上訴人聲明退保，經上訴人同意而免除系爭保證責任。又上訴
人未經伊同意，多次准許高基公司展延系爭借款債務之清償期限
，依民法第七百五十五條規定，伊之保證責任因而免除等語，資
為抗辯。
原審廢棄第一審所為上訴人勝訴之判決，改判駁回上訴人在第一
審之訴，係以：被上訴人原為七天公司之董事，與股東李英美、
李喜美簽訂保證書，承諾就七天公司於立約當時及將來對上訴人
所負之借款、票據、保證、損害賠償等及其他一切債務在一億二
千二百六十萬元限額內，與七天公司連帶負清償責任。七天公司
於八十年一月十八日即邀被上訴人、李英美、李喜美為連帶保證
人向上訴人借款八千九百六十萬元，借款期間、利率及違約金之
約定，均如上開上訴人之主張。嗣被上訴人於八十年二月二十一
日將其所有七天公司股權全部轉讓予李英美，於同年三月十二日
辦妥股權轉讓登記及變更登記李英美為董事，經李英美於同年八
月六日代表七天公司簽訂約定書，並與李芬美、李喜美出具約定
書。嗣七天公司於八十一年四月八日更名登記為高基公司，董事
為李芬美，股東為李郁美、李喜美、芝芭威尼、仲尼巴威尼。
李芬美等五人於八十二年三月二十七日另行簽訂同型式之保證書
，承諾高基公司連帶負清償責任，嗣高基公司自九十一年八月十
八日起未依約攤還系爭借款本息，尚積欠附表所示之本金八千六
百九十萬元及利息、違約金未為清償等情，堪信為真實。七天公
司向上訴人借貸系爭借款之初，即係由七天公司之董事及全體成
年股東簽訂保證書，並由七天公司在台之董事及股東於系爭借據
上簽名擔任連帶保證人，嗣於被上訴人轉讓七天公司股權予李英
美，並辦妥股權轉讓登記及公司變更登記後，復由該公司新任董
事及全體在台股東重新簽訂約定書，而於七天公司更名為高基公
司後，又由該公司新任董事及全體股東重新簽訂保證書，是被上
訴人就七天公司所負債務，係基於董事及股東身分擔任連帶保證
人。又被上訴人主張其於八十二年二月間即向上訴人聲明退保，
此為上訴人所自認，另參證人李英美、李美珠之證詞，可知被上
訴人向上訴人聲明退保後，上訴人隨即要求高基公司之董事及全
體股東重新簽訂保證書，且自八十二年三月起就系爭借款之相關
徵信資料亦均未再將被上訴人列名為保證人，顯見上訴人已同意
被上訴人退保並免除系爭借款之保證責任。另參上訴人曾於八十
二年三月十九日發函予高基公司，要求高基公司之全體股東李芬
美、李郁美、李喜美、仲尼巴威尼、芝芭威尼及前負責人李英
美辦理對保手續並簽署債務承擔書；及依上訴人所提徵信報告上
之「保證書保證人名單」及「授信條件變更申請書」及「授信條
件變更批覆書」，其「保證人」欄，與九十一年三月十四日及同
年七月三十日之查詢單上，均未將被上訴人列入等情，堪認上訴
人已同意免除被上訴人就系爭借款之保證責任。上訴人既已同意
免除被上訴人就系爭借款之保證責任，則上訴人依保證之法律關
係請求被上訴人給付如附表所示之本息及違約金，為無理由等詞
，為其判斷之基礎。
惟按保證人與債權人約定就債權人與主債務人間所生一定範圍內
之不特定債務，預定最高限額，由保證人予以保證之最高限額保
證契約，如定有期間者，在該期間內所生約定範圍內之債務，不
逾最高限額者，均為保證契約效力所及；於終止保證前所發生之
債務，除有免除保證債務或拋棄保證權利之情形外，保證人仍應
負連帶責任。而債務之免除，係屬單獨行為，須由債權人向債務
人表示免除債務之意思，始生效力。以故，自不得僅以債權人同
意保證人終止保證，即遽以認定債權人有免除保證人於終止保證
前所生保證債務之意思。查上訴人一再主張伊於八十二年三月二
十七日與高基公司之新任董事及股東重新簽訂保證書，縱有更替
舊保證書保證人責任之意思，亦僅生終止舊保證契約之效。被上
訴人於舊保證契約終止前，原主債務人七天公司已發生之債務，
其連帶保證責任則不能免責等語（見原審重上更(一)卷四十、七二
頁，重上更(二)卷一五一頁），參以上訴人訴訟代理人於原審審理
時亦僅對被上訴人於八十二年間向上訴人陳述終止，自認真正，
但其同時陳明以前已發生之債務，沒有同意免除（見原審重上卷
(二)一四三頁），復遍觀全卷，均無上訴人就已發生之被上訴人保
證債務同意免除之資料。上訴人之主張是否全然無據，即非無再
予探求餘地，原審未詳查審究，遽認上訴人已同意免除被上訴人
系爭借款之保證債務，尚有可議。上訴論旨，指摘原判決不當，
求予廢棄，非無理由。
據上論結，本件上訴為有理由。依民事訴訟法第四百七十七條第
一項、第四百七十八條第二項，判決如主文。
中    華    民    國  九十七  年    七    月  二十四  日
                      最高法院民事第七庭
                          審判長法官  劉  福  來
                                法官  陳  國  禎
                                法官  陳  重  瑜
                                法官  吳  謀  焰
                                法官  許  正  順
      本件正本證明與原本無異
                                      書  記  官
中    華    民    國  九十七  年    八    月    五    日
                                                      Ｑ


司法院資訊處製作；財團法人民間司法改革基金會備份。
